臺灣臺南地方法院刑事判決　　　　　　 100年度訴字第1021號
公　訴　人　臺灣臺南地方法院檢察署檢察官
被　　　告　柯光榮
　　　　　　李介中
上二人共同
選任辯護人　何建宏律師
被　　　告　陳東政
選任辯護人　王進輝律師
被　　　告　史育峰
　　　　　　邱裕峰
　　　　　　蔡文豪
上列被告等因妨害自由等案件，經檢察官提起公訴（100 年度偵
字第8363號），被告均於準備程序中就被訴事實為有罪之陳述，
經本院合議庭裁定改由受命法官獨任進行簡式審判程序，判決如
下：
    主  文
柯光榮共同犯重利罪，共罪，各處拘役拾日，如易科罰金，均
以新臺幣壹仟元折算壹日；又共同犯以非法方法，剝奪人之行動
自由罪，處拘役肆拾日，如易科罰金，以新臺幣壹仟元折算壹日
。應執行拘役陸拾日，如易科罰金，以新臺幣壹仟元折算壹日
。
李介中共同犯重利罪，共罪，各處拘役拾日，如易科罰金，均
以新臺幣壹仟元折算壹日；又共同犯以非法方法，剝奪人之行動
自由罪，處拘役肆拾日，如易科罰金，以新臺幣壹仟元折算壹日
。應執行拘役陸拾日，如易科罰金，以新臺幣壹仟元折算壹日
。
陳東政共同犯以非法方法，剝奪人之行動自由罪，累犯，處拘役
陸拾日，如易科罰金，以新臺幣壹仟元折算壹日。
史育峰共同犯以非法方法，剝奪人之行動自由罪，處拘役貳拾日
，如易科罰金，以新臺幣壹仟元折算壹日。緩刑貳年。
邱裕峰共同犯以非法方法，剝奪人之行動自由罪，處拘役拾日
，如易科罰金，以新臺幣壹仟元折算壹日。緩刑貳年。
蔡文豪共同犯以非法方法，剝奪人之行動自由罪，處拘役拾日
，如易科罰金，以新臺幣壹仟元折算壹日。緩刑貳年。
    事  實
一、陳東政前因搶奪、恐嚇、懲治盜匪條例案件，經臺灣高等法
    院臺南分院以77年度上訴字第2243號判決判處應執行有期徒
    刑17年，經同院於80年減刑為應執行有期徒刑16年2 月，並
    於83年間假釋出監，嗣因撤銷假釋，仍需執行殘刑9 年5 月
    9 日，另於86年間因違反槍砲彈藥刀械管制條例案件，經臺
    灣高等法院臺南分院以87年度上易字第810 號判決判處有期
    徒刑8 月，前述懲治盜匪條例等案件及違反槍砲彈藥刀械管
    制條例案件，分別經96年減刑為有期徒刑15年6 月（殘刑8
    年9 月9 日）、4 月，2 案接續執行，於95年9 月1 日假釋
    出監付保護管束，97年6 月28日縮刑期滿，假釋未經撤銷，
    視為徒刑執行完畢。
二、柯光榮、李介中共同基於乘他人急迫貸以金錢而取得與原本
    顯不相當重利之犯意聯絡，利用經濟窘迫之人急需用錢無暇
    深思之機會，以預扣利息及高價計息之方式借款，由柯光榮
    提供資金，李介中負責為借款人辦理手續，並影印借款人身
    分證件及簽押用以擔保借款之本票，二人先在蘋果日報廣告
    欄刊登「打電話來就借0000000000」之借貸訊息，以此招攬
    、引誘需款孔急陷於急迫之不特定人與其等聯絡辦理貸款，
    經營地下錢莊業務，其二人共同為下列借貸行為：
  (一)於100 年5 月26日下午2 時許，在臺南市○○區○○路一段
    32號之1 超商旁，借款新臺幣（下同）3 萬元予黃西樺，利
    息以每10天為1 期計算，每期利息15分為4500元（年利率高
    達540%），並預扣第1 期利息5500元（其中1000元為費用）
    ，實際僅交付2 萬4500元予黃西樺，黃西樺則簽發交付金額
    6 萬元之本票1 張及身分證影本作為擔保，以此方式，從中
    牟取與原本顯不相當之重利。
  (二)於100 年6 月初某日下午2 時許，在臺南市○○區○○路一
    段台塑加油站前，借款2 萬元5000元予黃西樺、蔡顏駿二人
    ，利息以每10天為1 期計算，每期利息15分為3750元（年利
    率高達540%），並預扣第1 期利息4750元（其中1000元為費
    用），實際僅交付2 萬250 元予黃西樺、蔡顏駿二人，蔡顏
    駿則簽發交付金額5 萬元之本票1 張及蔡顏駿、黃西樺二人
    之身分證影本【起訴書記載為正本，應予更正】作為擔保，
    以此方式，從中牟取與原本顯不相當之重利。
  (三)於100 年6 月4 日下午5 時許，在臺南市○區○○路1 號之
    22「夏林海鮮」門口處，借款2 萬元5000元予黃西樺、「小
    義」二人，利息以每10天為1 期計算，每期利息15分3750元
    （年利率高達540%），並預扣第1 期利息4750元（其中1000
    元為費用），實際僅交付2 萬250 元予黃西樺、「小義」二
    人，「小義」則交付金額5 萬元之本票1 張及「小義」身分
    證影本【起訴書記載為正本，應予更正】作為擔保，以此方
    式，從中牟取與原本顯不相當之重利。
三、柯光榮、李介中於100 年6 月16日接獲黃西樺叔叔蔡其文之
    通知，要清償渠二人貸予黃西樺之借款，柯光榮遂駕駛其車
    號5Q-4188 號小客車搭載李介中前往臺南市○○區○○路58
    號「新美町海產店」處向蔡其文、黃西樺索討欠款，到場後
    ，因現場有多名不相干之人士在場，柯光榮憂心是否係黃西
    樺找人來助漲聲勢，遂於晚上7 時許，聯絡陳東政前來處理
    討債事宜，陳東政復邀蔡文豪及邱裕峰一同前往「新美町海
    產店」，同日晚上7 時許陳東政、蔡文豪、邱裕峰到場後，
    因蔡其文無法清償黃西樺積欠之借款，遂經黃西樺同意，由
    柯光榮、李介中、陳東政、蔡文豪，以車號5Q-4188 號小客
    車搭載黃西樺離開該處，邱裕峰騎乘機車跟隨在後，柯光榮
    等四人並於車上向黃西樺追討債務，因黃西樺仍然無法交代
    何時可清償債務，柯光榮便駕車將黃西樺載至臺南市○區○
    ○路2 段490 巷內某甘蔗園處。至甘蔗園後，由李介中於甘
    蔗園外停妥小客車，並在園外把風，而由柯光榮、陳東政、
    蔡文豪、邱裕峰在甘蔗園內以強暴方式圍毆欠債不還之黃西
    樺，致黃西樺受有上唇左側裂傷1公分、右肩三角肌部鞋底
    網狀皮下瘀血等傷害，蔡文豪此時並聯絡史育峰前來看熱鬧
    （看人討債），於晚上8時許，因甘蔗園外疑有警員前來，
    未免遭人發覺，陳東政遂提議將黃西樺押往他處繼續追討債
    務，適史育峰駕駛車號2302-D7號小客車前來看熱鬧，陳東
    政便要求史育峰負責開車將黃西樺押往秋茂園處，經史育峰
    應允後，柯光榮、李介中、陳東政、邱裕峰、蔡文豪、史育
    峰即共同基於以非法方法，剝奪人之行動自由之犯意聯絡，
    違反已受傷之黃西樺意願，強行將其押上2302-D7號自小客
    車後座，由蔡文豪、邱裕峰坐在黃西樺左右兩側，避免其伺
    機脫逃下車，由史育峰駕駛該車，前往臺南市○○區○○路
    197-1號漁光休閒馬場（下簡稱馬場）空地處，柯光榮則駕
    駛車號5Q-4188號小客車搭載李介中、陳東政至該處與之會
    合，共同以此非法方法剝奪黃西樺之行動自由，迨抵達上址
    後，柯光榮、陳東政、邱裕峰、蔡文豪仍持續向黃西樺追債
    ，期間柯光榮、陳東政並要求黃西樺持李介中所持用000000
    0000號行動電話與家人聯絡還款事宜。嗣因為警據報前往現
    場，即為警查獲上開妨害自由犯行。黃西樺自臺南市○區○
    ○路2段490巷內甘蔗園處遭人控制行動自由至馬場處，前後
    歷時約2小時，並受有上述傷害（傷害部分業據黃西樺撤回
    告訴，檢察官另為不起訴處分，又自臺南市○○區○○路58
    號「新美町海產店」離開前往甘蔗園，係經黃西樺同意，此
    部分檢察官另為不起訴處分）。
四、案經臺南市政府警察局第四分局報告臺灣臺南地方法院檢察
    署檢察官偵查起訴。
    理  由
一、本件被告六人所犯均為死刑、無期徒刑、最輕本刑3 年以上
    有期徒刑以外之罪，亦非屬高等法院管轄之第一審案件，其
    等於本院準備程序進行中，均就被訴事實為有罪之陳述，經
    告知簡式審判程序之旨，並聽取檢察官、被告、辯護人之意
    見後，本院合議庭依刑事訴訟法第273 條之1 第1 項裁定進
    行簡式審判程序，是本案之證據調查，依同法第273 條之2
    規定，不受同法第159 條第1 項、第161 條之2 、第161 條
    之3 、第163 條之1 ，及第164 條至第170 條所規定證據能
    力認定及調查方式之限制，合先敘明。
二、被告柯光榮、李介中重利罪部分：
    訊據被告柯光榮、李介中於本院準備、審理程序中就共同貸
    予重利之事實均坦承不諱（見本院卷第71頁、第74頁反面、
    第75頁、第84頁反面- 第85頁反面），核與證人黃西樺於警
    詢中證述、偵查中具結證述之情節大致相符（見警卷第26-2
    7 頁、偵卷第115-116 頁），復有蘋果日報刊登借款廣告影
    本1 紙在卷可參（見警卷第41頁），堪認被告二人上開任意
    性自白，確均與事實相符。此部分事證明確，被告二人犯行
    洵堪認定，應予依法論科。
三、被告柯光榮、李介中、陳東政、蔡文豪、邱裕峰、史育峰以
    非法方法，剝奪黃西樺行動自由部分：
  (一)訊據被告柯光榮、李介中、陳東政、蔡文豪、邱裕峰、史育
    峰於本院準備、審理程序中就共同以非法方法，剝奪被害人
    黃西樺之行動自由事實均坦承不諱（見本院卷第71頁正反面
    、第74頁反面- 第75頁、第85頁反面- 第86頁反面），被告
    柯光榮、陳東政、蔡文豪、邱裕峰均稱有在甘蔗園內與被害
    人黃西樺拉扯、毆打，導致黃西樺受有傷害等語，被告陳東
    政復稱從甘蔗園離開前去馬場，是要押著被害人繼續討債等
    語，被告蔡文豪、邱裕峰供稱：上車後讓黃西樺坐在後座中
    間，伊二人坐在兩側，是為了避免黃西樺輕易下車等語，被
    告史育峰亦稱：是陳東政說要借伊的車押人去馬場，伊是擔
    任司機的角色等語。核與證人即被害人黃西樺於警詢中證稱
    ：在甘蔗園內被打了大約30分鐘，史育峰開了車號2302-D7
    自小客車前來，伊就被載上該車，邱裕峰與蔡文豪也坐在後
    座，其他人共乘車號5Q-4188 的車子，伊被載到臺南市○○
    區○○路197-1 號馬場那邊等語（見警卷第28-29 頁）；證
    人即共犯史育峰於偵查中結證稱：當天晚上8 時許，蔡文豪
    有打電話給伊，問伊要不要看好戲，伊開車到永成路甘蔗園
    那邊，陳東政跟伊說，請伊載黃西樺去秋茂園，要借伊的車
    子押黃西樺前往秋茂園等語大致相符（見偵卷第60-61 頁）
    。堪認被告六人上開任意性自白，確均與事實相符。此部分
    事證明確，被告六人犯行洵堪認定，應予依法論科。
  (二)至被告柯光榮辯稱：在甘蔗園那邊就已經撕掉了黃西樺所簽
    的本票，表示不要這筆8 萬元欠款了，要押黃西樺前往馬場
    是因為當時有另一批債權人在跟黃西樺討債，那些人請陳東
    政及伊將黃西樺載到馬場，渠等是有妨害黃西樺自由，但不
    是為了自己的8 萬元債務才押黃西樺到馬場等語。惟證人黃
    西樺於警詢中證述：到了馬場之後，伊又被柯光榮、陳東政
    、邱裕峰、蔡文豪等人拳打腳踢，且柯光榮及陳東政要伊拿
    李介中的手機聯絡家人來償還債務等語（見警卷第28頁反面
    ）。本院於審理期日將黃西樺警詢筆錄向被告告以要旨，被
    告六人均表示「沒有意見」（見本院卷第77頁）。衡情度理
    ，若被告等人無繼續追債之動機，何以要剝奪被害人之行動
    自由？被害人又為何會證稱被告等人到了馬場仍然有持續毆
    打、傷害伊之行為。是以，被告等人仍係為了追討債務，方
    以非法方法，剝奪黃西樺之行動自由甚明，惟此僅涉及被告
    等人剝奪被害人行動自由之原因及動機，被告等人不否認渠
    等有妨害黃西樺行動自由之行為，是其等辯解妨害自由之原
    因固不可採，亦與渠等自白認罪無涉，併此敘明。
四、論罪科刑：
  (一)被告柯光榮、李介中就犯罪事實二、(一)(二)(三)所為，均係犯刑
    法第344 條之重利罪（共3 罪）。被告柯光榮與李介中就貸
    予重利之事實，有犯意聯絡及行為分攤，應論以共同正犯。
  (二)按行為人以使人行無義務之事或妨害人行使權利為目的，而
    其強暴、脅迫已達於剝奪人行動自由之程度者，固只成立刑
    法第302 條第1 項之剝奪他人行動自由罪，然苟行為人之施
    強暴、脅迫尚未達於剝奪他人行動自由之程度者，即難論以
    該條之罪（最高法院29年上字第2359號判例意旨、最高法院
    89年臺上字第51號判決意旨參照）。查被告柯光榮、陳東政
    、蔡文豪、邱裕峰均稱有在甘蔗園內與被害人黃西樺拉扯、
    毆打黃西樺，導致黃西樺受有上唇左側裂傷1 公分、右肩三
    角肌部鞋底網狀皮下瘀血等傷害，有診斷證明書1 份在卷可
    佐（見警卷第40頁），以此觀之，黃西樺於遭被告等人歐傷
    後，處於身心俱疲之狀態，復遭被告等人強押上車後載至馬
    場繼續追債，已達於以非法方法，剝奪人之行動自由之程度
    ，應成立刑法第302 條之罪。是核被告柯光榮、李介中、陳
    東政、蔡文豪、邱裕峰、史育峰就犯罪事實三所為（係指由
    甘蔗園強押黃西樺前往馬場），係犯刑法第302 條第1 項之
    以非法方法，剝奪人之行動自由罪。被告六人就上開妨害自
    由犯行，均有犯意聯絡及行為分擔，應論以共同正犯。
  (三)被告柯光榮、李介中就上開4 罪，犯意各別，行為互殊，應
    予分論併罰。被告陳東政有前揭事實欄所載前科，於95年9
    月1 日假釋出監付保護管束，97年6 月28日縮刑期滿，假釋
    未經撤銷，視為徒刑執行完畢，有臺灣高等法院被告前案紀
    錄表在卷可按，其於前開有期徒刑執行完畢後5 年內，故意
    再犯本件有期徒刑以上之罪，為累犯，應依刑法第47條第1
    項規定加重其刑。
  (四)爰審酌：
  1.被告柯光榮、李介中素行尚稱良好，甫經營地下錢莊，利用
    借款人需款孔急之際，貸予重利，所為實有不該，惟次數僅
    有3 次，且被害人同一，迄今被害人亦未清償任何借款，未
    獲得任何利益，與一般具有規模、長期、密集放高利貸獲取
    重利之錢莊業者仍有不同，就此部分犯行尚非影響社會秩序
    至鉅，惡性非高，又渠二人於借款人黃西樺無力償還欠款之
    際，以剝奪其行動自由之非法方式索討債務，對被害人身心
    所造成之傷害非輕，惟念及被告柯光榮、李介中於本院坦承
    犯行，且被害人亦於偵查中表示願意原諒被告等人，有要跟
    被告和解，請求本院輕判等語，有其偵訊筆錄及刑事撤回告
    訴狀在卷可稽（見偵卷第116 頁、第118 頁），並審酌其二
    人之犯罪動機、手段、教育程度、經濟、生活狀況等一切情
    況，就各次犯行，分別量處如主文所示之刑，暨均定渠二人
    應執行刑為拘役63日，即均諭知易科罰金之折算標準。
  2.被告陳東政素行非佳，與被害人本不相識，係因被告柯光榮
    、李介中邀其討債，始參與妨害自由之犯行，期間並有傷害
    黃西樺之行為，惟念及被告陳東政於本院已坦承犯行，且被
    害人已具狀與被告陳東政和解，有被害人親簽之和解書一紙
    在卷可佐（見偵卷第123 頁），審酌被告犯罪動機是為了朋
    友而一時衝動，暨其犯罪手段、智識、經濟、生活狀況等一
    切情況，並考量其有累犯之加重事由，爰量處拘役63日，並
    諭知易科罰金之折算標準。
  3.被告蔡文豪、邱裕峰、史育峰，與被害人亦不相識，係因陳
    東政拜託蔡文豪載其至臺南市永康區「新美町海產店」，蔡
    文豪與邱裕峰原初抱持看熱鬧的心態，跟隨被告柯光榮的車
    子一起前往甘蔗園，嗣聯絡史育峰到場，見黃西樺欠債不還
    ，而眾人心有不甘，遂參與被告柯光榮等人共同妨害自由之
    犯行，被告蔡文豪、邱裕峰負責看守被害人黃西樺，避免其
    輕易下車，被告史育峰負責開車，且史育峰並無傷害黃西樺
    之行為，並衡量被告三人於本院坦承犯行，被害人亦於偵查
    中表示願意原諒被告等人，有要跟被告等人和解，已如前述
    ，審酌被告三人年輕氣盛，為了朋友而一時衝動，暨渠三人
    犯罪手段、目的、教育程度、生活狀況等一切情況，就被告
    蔡文豪量處拘役30日、被告邱裕峰量處拘役30日、被告史育
    峰量處拘役20日，並均諭知易科罰金之折算標準。
  (五)被告史育峰、邱裕峰、蔡文豪等三人前均未曾因故意犯罪受
    有期徒刑以上刑之宣告，有臺灣高等法院被告史育峰、邱裕
    峰、蔡文豪等人之前案紀錄表各一份在卷可按，被告史育峰
    、邱裕峰、蔡文豪等三人顯因一時失慮，致罹刑典，惟犯後
    分別坦承犯行，又邱裕峰、蔡文豪甫滿18歲，行為時因思慮
    不周而犯下過錯，然被害人已願意原諒被告，已如前述，被
    告三人因血氣方剛為挺友人而鑄下犯行，業已有悔改之意，
    且渠三人參予犯行之程度較輕，經此偵審程序及科刑後，應
    知所警惕，信無再犯之虞，本院認前開對被告史育峰、邱裕
    峰、蔡文豪等人所宣告之刑，均以暫不執行為適當，爰依刑
    法第74條第1 項第1 款規定均併宣告緩刑2 年。
  (六)被告柯光榮、李介中借款時，雖有讓黃西樺、蔡顏駿、「小
    義」等人簽下本票，並留下身分證影本，此部分係供作清償
    借款本息擔保之用或證明之用，如借款人嗣後清償借款本息
    ，被告仍須將該等物品分別返還於各該借款人，自難認係被
    告柯光榮、李介中犯罪所得之物，而屬被告所有（有最高法
    院92年度台上字第2923號判決意旨參照），併此敘明。
  (七)裁判確定前羈押之日數，以1 日抵有期徒刑或拘役1 日；羈
    押期間自簽發押票之日起算。但羈押前之逮捕、拘提期間，
    以1 日折算裁判確定前之羈押日數1 日，刑法第46條第1 項
    前段、刑事訴訟法第108 條第4 項定有明文。本件被告柯光
    榮、李介中、陳東政於100 年6 月16日晚上10時許為警逮捕
    ，本院於100 年6 月18日裁定將被告柯光榮、李介中、陳東
    政羈押，被告三人於100 年8 月17日經本院裁定交保，被告
    三人遭羈押之日數為61日，加計羈押前逮捕期間以2 日計算
    ，共有63日，此部分羈押日數自得於裁判確定時折抵有期徒
    刑或拘役，附此敘明。
據上論斷，應依刑事訴訟法第273 條之1 第1 項、第299 條第1
項前段，刑法第28條、第302 條第1 項、第344 條、第41條第1
項前段、第47條第1 項、第51條第5 款、第74條第1 項第1 款，
刑法施行法第1 條之1 ，判決如主文。
本案經檢察官薛雯文到庭執行職務
中    華    民    國   100     年    9     月    19   日
                  刑事第八庭    法  官  羅郁棣
以上正本證明與原本無異。
如不服本判決應於收受本判決後10日內向本院提出上訴書狀，並
應敘述具體理由。其未敘述上訴理由者，應於上訴期間屆滿後20
日內向本院補提理由書狀（均須按他造當事人之人數附繕本）「
切勿逕送上級法院」。
                                書記官  廖明瑜
中    華    民    國   100     年    9     月    19   日
附錄所犯法條：
中華民國刑法第344條
（重利罪）
乘他人急迫、輕率或無經驗貸以金錢或其他物品，而取得與原本
顯不相當之重利者，處 1 年以下有期徒刑、拘役或科或併科 1
千元以下罰金。
中華民國刑法第302條
（剝奪他人行動自由罪）
私行拘禁或以其他非法方法，剝奪人之行動自由者，處 5 年以
下有期徒刑、拘役或 3 百元以下罰金。
因而致人於死者，處無期徒刑或 7 年以上有期徒刑，致重傷者
，處 3 年以上 10 年以下有期徒刑。
第 1 項之未遂犯罰之。